最高法院民事判決　　　　　　　九十六年度台上字第四二五號
上　訴　人　甲○○
訴訟代理人　林崑地律師
被 上訴 人　乙○○
　　　　　　丙　○
上列當事人間請求返還出資金等事件，上訴人對於中華民國九十
五年八月二十二日台灣高等法院台南分院第二審判決（九十五年
度上字第一二號），提起上訴，本院判決如下：
    主  文
原判決除假執行部分外廢棄，發回台灣高等法院台南分院。
    理  由
本件上訴人主張：伊與被上訴人乙○○約定各出資二分之一合夥
購地蓋屋出售，嗣伊出資新台幣（下同）二百八十三萬一千四百
元，於民國八十一年四月三十日，向被上訴人丙○購買其所有坐
落嘉義縣大林鎮○○段第五三二之二地號田地，礙於修正前土地
法第三十條規定私有農地所有權之移轉，其承受人以能自耕者為
限，乃以乙○○之名義與丙○訂立買賣契約書，惟乙○○並無自
耕能力，無從取得自耕能力證明書，該田地買賣契約因違背上開
法條之規定而無效，丙○自應依民法第一百十三條規定負回復原
狀之義務，將所受領之價金二百八十三萬一千四百元返還予乙○
○。又乙○○與丙○訂立之田地買賣契約無效，乙○○不能取得
系爭田地之所有權，合夥之目的事業已不能完成，合夥因而解散
，乙○○係合夥事務之執行人，應就合夥為清算，並於清算後將
伊之出資二百八十三萬一千四百元返還伊等情。依合夥及不當得
利之法律關係，求為命（一）、丙○給付乙○○二百八十三萬一
千四百元，及其中五十萬元自八十一年五月十五日起；其中一百
二十萬元自八十一年六月四日起；其餘一百十三萬一千四百元自
八十一年六月十五日起，均至清償日止，按週年利率百分之五計
算之利息，乙○○並應將上開金錢及利息交付合夥。（二）、乙
○○應與伊就合夥為清算。（三）、乙○○應與伊就第（一）項
合夥財產為分析，將伊之出資二百八十三萬一千四百元及第（一
）項所載利息返還伊之判決。嗣於原審主張：倘伊與乙○○無合
夥關係，伊亦得依不當得利及代位之法律關係為請求等情，追加
備位聲明，求為命丙○給付乙○○二百八十三萬一千四百元，及
其中五十萬元自八十一年五月十五日起；其中一百二十萬元自八
十一年六月四日起；其餘一百十三萬一千四百元自八十一年六月
十五日起，均至清償日止，按週年利率百分之五計算之利息，並
由伊代位受領之判決。
被上訴人乙○○則以：伊與丙○接洽系爭田地之買賣時，上訴人
曾表示要與伊合夥，但因其反悔，故未成立合夥。又系爭田地之
買賣價金係伊支付等語；被上訴人丙○亦以：乙○○有將買受系
爭田地之價金交付伊，伊願意將土地移轉登記予上訴人或乙○○
等語，資為抗辯。
原審維持第一審所為上訴人敗訴之判決，駁回其上訴及其追加之
訴，係以：上訴人就其主張之事實，業據提出買賣契約書、收據
、活期儲蓄存款存摺等件為證。查乙○○於台灣嘉義地方法院（
下稱嘉義地院）八十一年度自字第七八號詐欺案件審理時自陳：
伊與上訴人合夥等語。又證人簡美釧於嘉義地院八十五年度嘉簡
字第六０六號請求移轉所有權登記事件審理時證稱：八十一年間
乙○○及上訴人合夥向丙○承買系爭田地，上訴人及乙○○說這
塊地是二人合夥買的，我說契約要寫誰名字，上訴人說以乙○○
名義與丙○簽訂買賣契約等語；於嘉義地院八十七年度訴字第三
０四號請求移轉所有權登記事件審理時亦證稱：上訴人及乙○○
二人是買方，跟丙○一起來找我辦，說系爭田地是他們合夥買的
等語。足見上訴人主張伊與乙○○約定各出資二分之一合夥購買
系爭田地等語，為可採信。乙○○抗辯：伊未與上訴人合夥等語
，為無足採。次查上訴人與乙○○向丙○購買系爭田地時，上訴
人共給付丙○價金二百三十三萬一千四百元，有上訴人活期儲蓄
存款存摺可憑，乙○○抗辯：購買系爭田地之價金全部均係伊支
付等語，亦無足採。但查系爭田地買賣契約書係屬制式契約，其
中第十一條第二項之印刷文字所載「本買賣移轉登記權利人應由
買主任意指定，賣主不得藉詞刁難或有任何要求」等語，既以「
手寫」方式加註特約事項第四項，約定：「買方如受自耕能力限
制無法達成登記時，該案自動撤銷」等語，顯見買賣雙方明確知
道，因受限於買方應有自耕能力之法令限制，如未能以有自耕能
力之人為買受人時，系爭田地買賣契約將當然失其效力，乃合意
為上開約定，使買方得以有自耕能力者為登記名義人，堪認乙○
○與丙○間所成立之系爭田地買賣契約為有效。上訴人主張：系
爭田地買賣契約應屬無效等語，為無足採。而該契約既非無效，
丙○受領價金二百八十三萬一千四百元，即無不當得利可言。又
合夥解散後，始生清算問題，合夥如未解散，合夥人不得請求清
算；於合夥清算前，合夥人亦不得請求合夥財產之分析。系爭田
地買賣契約係屬有效，亦無不能取得系爭田地所有權情形，自無
合夥目的事業不能完成，合夥因而解散情事，上訴人尚不得請求
清算或分析合夥財產，其主張合夥已解散，請求乙○○為清算及
分析合夥財產，並返還其出資二百八十三萬一千四百元及其利息
，難謂有據。再上訴人與乙○○非無合夥關係，丙○亦無不當得
利情事，上訴人於原審主張：倘伊與乙○○無合夥關係，伊亦得
依不當得利及代位之法律關係為請求等情，追加備位聲明，求為
命丙○給付乙○○二百八十三萬一千四百元，及其中五十萬元自
八十一年五月十五日起；其中一百二十萬元自八十一年六月四日
起；其餘一百十三萬一千四百元自八十一年六月十五日起，均至
清償日止，按週年利率百分之五計算之利息，並由伊代位受領，
亦屬無據。故本件上訴人之上訴及追加之訴，均無理由，不應准
許等詞，為其判斷之基礎。
查私有農地所有權之移轉，其承受人以能自耕者為限，違反前項
規定者，其所有權之移轉無效，修正前土地法第三十條第一、二
項定有明文。故約定出賣私有農地與無自耕能力人之買賣契約，
除有民法第二百四十六條第一項但書及第二項之情形外，依同條
第一項前段規定，其契約應屬無效。是關於農地之買賣，倘承買
人係無自耕能力人，而約定得由承買人指定登記與第三人時，必
須明白約定由承買人指定登記與任何有自耕能力之第三人，或具
體約定登記與有自耕能力之特定第三人，始能認其契約為有效。
系爭田地買賣契約第十一條第二項僅約定：「本買賣移轉登記權
利人應由買主任意指定，賣主不得藉詞刁難或有任何要求」等語
（見原審卷二六頁反面），並未明白約定由承買人指定登記與任
何有自耕能力之第三人，或具體約定登記與有自耕能力之特定第
三人，依首揭說明，自難認其契約係屬有效。原審遽認該契約為
有效，進而為上訴人敗訴之判決，尚有可議。上訴論旨，指摘原
判決違背法令，求予廢棄，非無理由。
據上論結，本件上訴為有理由。依民事訴訟法第四百七十七條第
一項、第四百七十八條第二項，判決如主文。
中　　華　　民　　國　九十六　年　　三　　月　　七　　日
                      最高法院民事第一庭
                          審判長法官  林　奇　福
                                法官  陳　國　禎
                                法官  陳　重　瑜
                                法官  黃　義　豐
                                法官  王　仁　貴
      本件正本證明與原本無異
                                      書  記  官
中　　華　　民　　國　九十六　年　　三　　月　二十一　日
                                                      v
